ACORDAO-COMPLETO-2343913

ACÓRDÃO 931/2019 ATA 4/2019 - SEGUNDA CÂMARA

VISTOS, relatados e discutidos estes embargos de declaração, opostos por José Valdi Coutinho contra o Acórdão 12142/2018-TCU-Segunda Câmara, que negou provimento a recurso de reconsideração interposto contra o Acórdão 9466/2017-TCU-Segunda Câmara.
ACORDAM os ministros do Tribunal de Contas da União, reunidos em sessão da 2ª Câmara, diante das razões expostas pela relatora, e com fundamento nos arts. 32, inciso II, e 34 da Lei 8.443/1992, em:
9.1. conhecer dos embargos de declaração e rejeitá-los;
9.2.  dar ciência desta deliberação ao embargante e a seus representantes legais, nos termos do art. 179, § 7º, do RI/TCU.

Embargos de declaração interpostos contra acórdão que manteve, em sede de recurso de reconsideração, o julgamento pela irregularidade das contas e aplicação de multa, por ter sido executada obra antes de aprovado projeto básico pelo órgão concedente, no âmbito de Termo de Compromisso para construção de obra de esgotamento sanitário no município de Independência/CE.

Segunda Câmara

Prefeitura Municipal de Independência/CE.

3. Responsáveis/Recorrentes:
3.1. Responsáveis: José Edval Pimentel de Almeida (CPF XXX.690.063-XX) e José Valdi Coutinho (CPF XXX.631.113-XX).
3.2. Recorrente: Jose Valdi Coutinho (CPF XXX.631.113-XX).

13.1. Ministros presentes: Augusto Nardes (na Presidência) e Ana Arraes (Relatora).
13.2. Ministro-Substituto convocado: Marcos Bemquerer Costa.
13.3. Ministro-Substituto presente: André Luís de Carvalho.

ACORDAO-COMPLETO-2377844

Acórdão 3377/2020 - Segunda Câmara

ACORDAO-COMPLETO-2424399

Acórdão de Relação 8839/2020 - Segunda Câmara

Acórdão de Relação

ACORDAO-COMPLETO-2417302

Acórdão de Relação 7029/2020 - Segunda Câmara

ANA ARRAES

ministra Ana Arraes.

Trata-se de embargos de declaração opostos por José Valdi Coutinho contra o Acórdão 12142/2018-TCU-Segunda Câmara, que negou provimento a recurso de reconsideração interposto contra o Acórdão 9466/2017-TCU-Segunda Câmara, que julgara irregulares a tomada de contas especial, com aplicação de multa, diante da impugnação das despesas resultantes do Termo de Compromisso TC/PAC 285/2007, destinado à execução de sistema de esgotamento sanitário. 
2.	O embargante alegou omissões nos fundamentos da decisão. A seguir transcrevo trechos do documento apresentado (peça 118) que resumem as alegações:
" (...) 
Contudo, tal Acórdão incorre em clara OMISSÃO, pois o projeto básico continha todo o memorial descritivo referente a obra, (fato este não observado quando da prolação do Acórdão) constando toda a DESCRIÇÃO DETALHADA DA OBRA, BEM COMO A APRESENTACÃO DE SOLUÇÕES E TÉCNICAS ABORDADAS, COM SUAS JUSTIFICATIVAS, NECESSÁRIAS INCLUSIVE PARA O PLENO ENTENDIMENTO DO PROJETO, PODEM SER OBSERVADAS NA PARTE DO PROJETO BÁSICO NO QUE TANGE À PARTE DO DESENHO.
Importante salientar que o desenho, por sua vez, retrata também a representação gráfica do objeto ou obra a ser executado, elaborado de modo a permitir sua visualização em escala adequada, demonstrando formas, dimensões, funcionamento e especificações, perfeitamente definidas em plantas, cortes, elevações, esquemas e detalhes, obedecendo às normas técnicas vigentes. É assim que preleciona a Orientação Técnica 001/2006, do Instituto Brasileiro de Auditorias e Obras Pública
 (...) 
Nesse caso, tal acórdão não mencionou que essa questão se trata de simples falha formal, pois a falta cometida no presente caso, não pode ser o fator de gerar mais consequências para Embargante, tendo em vista a natureza do serviço foi atendida, juntamente com sua finalidade precípua, com suas exigências legais, sendo tal atecnia, em nossa consideração, de natureza formal, incapaz de atrair a procedência da então Tomada de contas Especial.
 (...) 
Outro ponto que temos a questionar é como não houve a aprovação técnica e administrativa da obra pela FUNASA se o Termo de Compromisso fora firmado em 2007, tendo a segunda parcela do mesmo tivera seu crédito em dezembro de 2010???
Pelas normas que regem os convênios e os Termos de Compromisso firmados pelos entes públicos, temos que a questionar: como se libera a segunda fase de um Termo de Compromisso se, supostamente, não há a plena satisfação da primeira fase???
Sobre esses pontos é que reside a OMISSÃO aqui consignada. Tanto é, que, como dito a ordem de serviço para início das obras somente ocorreu em 03 de dezembro de 2010, portanto, após a aprovação do projeto e liberação da verba referente à 1ª parcela. Nesse azo, é completamente infundada a afirmação do item 'e' quando alega que a aprovação do projeto ocorreu após a emissão de autorização de início da obra.
 (...) 
Temos ainda que o Acórdão Embargado se mostra como OMISSO no pertinente a aprovação do projeto básico após homologação e adjudicação da licitação, vez que manter a irregularidade das contas e aplicação de multa ao Embargante por este fato vai de encontro com a jurisprudência pacífica no sentido de considerar esta falha como sendo de natureza meramente formal (vez que não fora observado qualquer lesão ao erário) , diante das peculiaridades que cercam o caso concreto. Também a constatar OMISSÃO do acórdão Embargado, vez que prolatado em contrariedade ao disposto no art. 36 da Portaria Interministerial nº 507/2011, fato este não observado na referida decisão.
 (...) 
Contudo, observa-se que o simples fato de a licitação ter ocorrido poucos dias antes da aprovação não é uma irregularidade, deve ser analisado o caso concreto. Tanto é verdade que atualmente o CGU/MF/MP publicou a Portaria Interministerial nº 507/2011 autorizando que o convenente realizasse a licitação antes da assinatura do convênio, desde que observadas algumas condições, vejamos:
 (...) 
Destarte, claramente resta evidenciada a referida OMISSÃO. Ademais, no Acórdão 922/2012-TCU-Segunda Câmara, o Tribunal afirmou expressamente que 'há entendimento pacificado na Corte de Contas quanto à ilegalidade do aproveitamento de licitação anterior com objeto genérico e impreciso', o que não é o caso dos autos, considerando que o objeto da licitação foi a Execução de Sistema de Esgotamento Sanitário na Sede do Município de Independência."
3. Ao final, o responsável requer a suspensão do acórdão em exame e provimento destes embargos. 
É o relatório.

Priscila Soares de Oliveira (OAB/CE 39.709) e outros representando José Valdi Coutinho; Antônio Kleiner Pimentel de Araújo (OAB/CE 30.281) representando José Edval Pimentel de Almeida.

Não atuou.

EMBARGOS DE DECLARAÇÃO CONTRA ACÓRDÃO QUE NEGOU PROVIMENTO A RECURSO DE RECONSIDERAÇAO. TOMADA DE CONTAS ESPECIAL. SISTEMA DE ESGOTAMENTO SANITÁRIO. IRREGULARIDADES NA EXECUÇÃO DO OBJETO. AUSÊNCIA DE APROVAÇÃO DO PROJETO BÁSICO PELO CONCEDENTE. REALIZAÇÃO DE LICITAÇÃO SEM PROJETO BÁSICO APROVADO. AUSÊNCIA DE FALHAS PASSÍVEIS DE EMBARGOS. REJEIÇÃO.

TOMADA DE CONTAS ESPECIAL (TCE)

não atuou.

Preenchidos os requisitos de admissibilidade, conheço dos embargos de declaração opostos por José Valdi Coutinho contra o Acórdão 12142/2018-TCU-Segunda Câmara, que negou provimento a recurso de reconsideração interposto contra o Acórdão 9466/2017-TCU-Segunda Câmara. Este último julgou irregulares tomada de contas especial e aplicou multa ao embargante em face da impugnação das despesas resultantes do Termo de Compromisso TC/PAC 285/2007, destinado à execução de sistema de esgotamento sanitário.
2.	Nestes embargos, o responsável alegou omissões nos fundamentos do acórdão em exame, ante as seguintes razões: i) o TCU não teria considerado documento que continha as características de projeto básico, atendo-se à estrita formalidade; ii) teria ocorrido aprovação técnica e administrativa da obra pela Funasa, demonstrada pela liberação da segunda parte da primeira parcela do termo de compromisso; iii) a aprovação do projeto básico posterior à homologação e adjudicação da licitação seria falha apenas formal - inclusive a Portaria Interministerial 507/2011 CGU/MF/MP autorizaria ao convenente realizar licitação antes da assinatura do convênio.
3.	A respeito da alínea "i" acima, esclareço que a existência, ou não, de projeto básico, sob qualquer formato, não foi determinante para considerar irregular o uso dos recursos. A questão enfrentada dizia respeito à necessidade de avaliação e aprovação do projeto por parte da Funasa como condição para que o recurso pudesse ser utilizado. Demonstrou-se fartamente que a obra foi executada com base em projeto não aprovado pelo órgão concedente.
4.	No tocante à alínea "ii", ao contrário do alegado pelo embargante, não houve omissão. O relatório que precedeu o acórdão traz, entre outros argumentos, o seguinte trecho:
"39. Registra-se que, no período, foi realizada verificação in loco na Prefeitura de Independência/CE, no período de 23 a 27/8/2010, com intuito de analisar os documentos originais financeiros e de licitação, sendo emitido o Relatório de Acompanhamento 73/2010 (peça 2, p. 136-148) , datado de 26/8/2010. Na ocasião, a Funasa encaminhou ao ex-prefeito o Ofício 761/2010 (peça 2, p. 150) , datado de 30/8/2010, solicitando a correção das pendências encontradas no TC/PAC 285/2007, cujas justificativas foram encaminhadas por seu representante legal em 6/12/2010. Portanto, como se percebe, houve a liberação da 2ª parcela (10/09/2010) sem ter havido a análise das justificativas encaminhadas pela prefeitura relativa às pendências encontradas e relatadas no Relatório 73/2010, de 26/8/2010." (grifos não são do original) 
5.	Ainda sobre esse ponto, assim me manifestei no voto:
"9. De acordo com o Despacho 164, de 1º/11/2012 (peça 3, p. 330) , no Oficio 174/2010 GP-EF, datado de 1º/12/2010, o município de Independência/CE informou que estaria aguardando a autorização de início da obra e solicitou agilização na análise do projeto, concluída em 09/12/2011. Durante a visita de verificação in loco, para referida análise, foi constatado o início das obras sem a aprovação da Funasa.
10.	 O Memorando 346, de 11/2/2010 (peça 1, p. 301) , indicou que a Funasa tomara conhecimento das falhas apontadas no TC/PAC 285/07 pela CGU. Contudo, a despeito disso, a fundação liberou a segunda parte da primeira parcela em 8/9/2010, sem ter se pronunciado expressamente sobre o projeto, especialmente em relação à correção das falhas apontadas pela CGU.
11.	 Vê-se, portanto, que tanto o município quanto a Funasa estavam informados quanto à necessidade de adaptações no projeto, a fim de regularizá-lo, antes do início da obra. 
 (...) 
13. Depreende-se do texto da portaria que o recebimento da parcela pressupõe a autorização para iniciar as obras. No momento da liberação da segunda parte da primeira parcela, em 8/9/2010, a Funasa não havia formalizado qualquer impedimento quanto ao começo das obras. Posteriormente, em parecer de 9/12/2011 (peça 3, p. 286-306) , foram apontados os impeditivos. Assim, a atuação do concedente se mostrou intempestiva, vez que os recursos transferidos já haviam sido utilizados, com a emissão, inclusive, de termo de recebimento parcial da obra, datado de 5/7/2011.
14.	 Desse modo, não haveria irregularidades no fato de a obra ter sido iniciada logo após o recebimento da primeira parcela caso o responsável não estivesse a par da necessária autorização da Funasa para iniciar a execução. Embora a Funasa não tenha formalizado tal necessidade, o próprio município a reconheceu na medida em que enviou novo projeto e informou estar aguardando sua análise. Contrariamente à informação contida no Ofício 174, de 1º/12/2010, de que aguardaria o pronunciamento do órgão repassador, naquele mesmo mês o município efetuou diversos pagamentos com recursos da avença." (grifos não são do original) 
6.	É possível observar que a alegação já havia sido avaliada e considerada incapaz de invalidar a decisão do Tribunal.
7.	Quanto à alínea "iii", foi reforçado no relatório que precedeu o acórdão recorrido que a aprovação do projeto pelo órgão concedente era condição necessária à execução do objeto. Diferente do arguido pelo embargante, a Portaria Interministerial 507/2011 CGU/MF/MP se refere à realização de licitação antes da assinatura do convênio, não antes da aprovação do projeto, e desde que o objeto licitado seja compatível com o objeto do convênio. No caso em apreço, trata-se de obra, no âmbito de termo de compromisso, que tem como condição aprovação prévia do órgão concedente. Os trechos extraídos do relatório comprovam que não houve omissão sobre a matéria: 
"43. No tocante ao argumento de aprovação do projeto básico após a homologação do certame, tal procedimento, além de irregular por ausência de previsão legal e não há lógica administrativa em tal procedimento. Tal fato ocorreu devido a execução do objeto sem a prévia autorização do projeto básico por parte da concedente. Ademais, o fato de a Portaria Interministerial 507/2011 CGU/MF/MP prever a realização de licitação antes da assinatura do convênio nada tem a ver com o fato impugnado, que é a realização de procedimento licitatório sem a aprovação do projeto básico por parte da concedente.
44. Como já destacado em instruções anteriores, o projeto básico dá fundamento a todo o certame, orientando a elaboração deste, concernente à formalização das propostas. Logo, não devem ser consideradas plausíveis as alegações de que a aprovação do projeto possa ocorrer em momento posterior à conclusão do certame, mesmo que o lapso temporal seja curto. Para corroborar o afirmado, destacou-se os seguintes Enunciados do Tribunal:
'Não se admite a realização de licitação com base em projeto básico que não obteve a aprovação do órgão técnico competente na esfera federal, na hipótese de empreendimento que utilize recursos federais transferidos por meio de termo de compromisso ou contrato de repasse. (Acórdão 2099/2011-TCU-Plenário, relator Ministro Marcos Bemquerer) 
O projeto básico deve reunir os elementos necessários à adequada avaliação do custo da obra, à minimização da necessidade de reformulação ou de variantes durante as fases de elaboração do projeto executivo e de execução da obra, à formulação de especificações que garantam os melhores resultados para o empreendimento, à adequada dedução de métodos construtivos e à melhor gestão da obra, compreendendo a sua programação e a estratégia de suprimentos. (Acórdão 2371/2011-TCU-Plenário, relator Ministro Weder de Oliveira) '"
8.	De modo semelhante ao recurso de reconsideração que resultou no acórdão ora embargado, o responsável reproduziu muito do que foi apresentado em suas alegações de defesa. Assim, restou claro que se busca novo convencimento para mudança dos termos da decisão. Embargos de declaração não se constituem em instrumento idôneo para apresentar novos argumentos para os mesmos fatos, mas para demonstrar possível ocorrência de obscuridade, omissão ou contradição.
9.	Por não terem sido identificadas as omissões alegadas, não há reparo a fazer no Acórdão 12142/2018-TCU-Segunda Câmara.
	Feitas essas considerações, VOTO por que o Tribunal de Contas da União aprove a minuta de acórdão que ora submeto à apreciação deste Colegiado.
TCU, Sala das Sessões Ministro Luciano Brandão Alves de Souza, em 19 de fevereiro de 2019.
ANA ARRAES 
Relatora